【裁判字號】    89,訴,461
【裁判日期】    900814
【裁判案由】    常業重利
【裁判全文】
臺灣士林地方法院刑事判決                          八十九年度訴字第四六一號
    公  訴  人  臺灣士林地方法院檢察署檢察官
    被      告  乙○○
                辛○○
    選任辯護人  陳德峰
右列被告因重利案件，經檢察官提起公訴（八十八年度偵字第一二二六四號），本院
判決如左：
        主  文
乙○○、辛○○共同連續違反未經設立記，不得以公司名義經營業務之行為，各處有
期徒刑肆月，如易科罰金，均以參佰元折算壹日。扣案之「王雍仁」名片壹紙、支票
貳紙（付款銀行均為中國農民銀行桃園分行；帳號均為一三七七三之七號；發票人均
為歐格文具有限公司、戊○○；發票日分別為八十八年一月六日、八十八年一月七日
；面額分別為新台幣九萬元、八萬元；支票號碼分別為Ｆ甲Ｘ0000000號、Ｆ
甲Ｘ─0000000號）、正平所有之新竹國際商業銀行股份有限公司活期儲蓄存
款存摺壹本（帳號00000000000號），均沒收。
        事  實
一、乙○○（又名王雍仁）與辛○○係男女朋友關係，渠二人貪圖重利，自民國（下
    同）八十七年三月初起，共同基於貸放重利及違反公司法之概括犯意聯絡，在自
    由時報、聯合報、中國時報等三家報社分類廣告上刊登「小額借貸廣告」之分類
    廣告，供不特定人以行動電話000000000、0000000000號及
    未經設立登記之「好年冬房屋建設工程有限公司」之00000000號為聯絡
    電話，供急迫、輕率或無經驗不特定之多數人借款，並以公司名義經營業務。壬○○於八十七年三月初因公司經營急須週轉，向朋友告貸無門，看到上開報紙廣
    告後，即打000000000電話與自稱「王雍仁」之乙○○聯絡，向其借款
    新台幣（下同）二十萬元，乙○○趁壬○○急迫之際，向其索取每十天一期、一
    期五萬元之利息，即借款時須簽發十日後到期、面額為二十五萬元支票償還，月
    息約七．五分（百分之七十五），乙○○與辛○○取得與原本顯不相當之重利，
    嗣壬○○仍因急須週轉，又連續多次以相同方法及條件向乙○○、辛○○借款
    四、五次，其中數次由壬○○與林珊直接聯絡交易，地點多約在台北市○○區○
    路四段「麥當勞」速食店等處，最後一次於八十八年八月間，壬○○再度向乙○○借款二十一萬元，並簽發十日後到期、面額為二十七萬元之支票償還，月息約
    八．六分（百分之之八十六），乙○○、辛○○連續取得與原本顯不相當之重利
    ；其間戊○○亦看報紙刊登之「好年冬房屋建設工程有限公司」0000000
    0號電話，與辛○○聯絡，並向乙○○借款二、三次，然借款利息並未逾法定最
    高年利率百分之二十。嗣於八十八年十一月十五日下午五時十分許，因壬○○友
    人甲１提供上開000000000、0000000000號電話號碼供警追
    查，經警在台北市○○區○街一六八巷三五號十六樓之八辛○○、乙○○住處，
    當場查獲乙○○所有之新竹國際商業銀行股份有限公司（下稱新竹銀行，帳號0
    0000000000號）、台北國際商業銀行股份有限公司（下稱台北銀行，
    帳號0000000000000號）活期儲蓄存款存摺各一本、戊○○借款所
    交付之支票二張（付款銀行均為中國農民銀行桃園分行；帳號均為一三七七三之
    七號；發票人均為歐格文具有限司、戊○○；發票日分別為八十八年一月六日、
    八十八年一月七日；面額分別為九萬元、八萬元；支票號碼分別為Ｆ甲Ｘ000
    0000號、Ｆ甲Ｘ─0000000號）、乙○○所有載明「好年冬房屋建設
    工程有限公司；常務董事王雍仁」之名片一張等物。
二、案經台北市政府警察局移送台灣士林地方法院檢察署檢察官偵查起訴。
        理  由
一、訊據被告乙○○、辛○○，固坦承曾借貸金錢予壬○○之事實，惟均矢口否認涉
    有上開重利及公司法等罪嫌，被告乙○○辯稱：伊有經營一家好年冬公司，刊登
    民間二胎貸款，內容為民間二胎及小額貸款，有因刊登此廣告而借錢給壬○○，
    但並未向他收取重利云云，被告辛○○辯稱：乙○○有刊登廣告做小額貸款，伊
    有幫他交錢給借款的壬○○，有拿過二、三次給他，其中一、二次是一、二十萬
    元，壬○○有時會拿支票給伊，有時會跟伊喝咖啡，伊並不知利息怎麼算云云，
    辯護人為被告辯稱：本件員警僅持有對被告辛○○位於台北市○○路○段一九七
    巷一號一樓之搜索票，卻對被告乙○○位於芝玉路之公司搜索，且係夜間搜索，
    但未搜出任何東西，員警之搜查程序顯非適法，故其搜索及製作之筆錄自不得作
    為被告等有罪之依據云云。經查：
（一）本件搜索票之搜索對象及地址，固然為被告辛○○位於台北市○○區○○街一
      六八巷三五號十六樓之八，有臺灣士林地方法院檢察署檢察官搜索票一紙附卷
      可稽，然員警持該搜索票去上址搜索時，被告辛○○、乙○○二人均在場，並
      當場查扣本案之證物，被告二人均坦承有借貸金錢予他人之事實，所承認的情
      形與檢舉人檢舉的情形一樣，當時還有得乙○○同意前往位於芝玉路的公司搜
      索，於該公司處所並未搜獲任何物品等情實，業據承辦本案之員警丁○○、丙○○於本院中證述明確（見本院九十年七月十八日調查筆錄、九十年七月三十
      一日審理筆錄），是前往被告乙○○位於芝玉路之公司處所搜索，既是得被告
      乙○○之同意，並無不當，況在該處亦未搜扣得任何物品，而被告乙○○係因
      有犯罪嫌疑而被帶回警局製作筆錄，且被告乙○○、辛○○自承於警局製作筆
      錄時並未遭受任何不法手段（見本院九十年七月十八日問筆錄、九十年七月三
      十一日審理筆錄），是被告二人於警訊中之自白既非出於強暴、脅迫、利誘、
      詐欺或其他不正方法取得，若查與事實相符，自得採為證據。是辯護人稱該搜
      索及製作之筆錄不得作被告有罪之證據云云，顯屬無據。
（二）又本件查獲之經過，係因有人檢舉「王雍仁」及「林小姐」，檢舉人有提供電
      話，警方依據電話通聯紀錄查到辛○○地址後再調出口卡查獲被告等情，業據
      承辦本案之員警丁○○、丙○○於本院中證述明確，而被告乙○○於警訊中自
      承：伊戶頭裡的錢都是放高利貸，自八十七年六月初起即在自由時報、聯合報
      、中國時報刊登「小額借貸」ＴＥＬ：00000000，每借十萬元須十天
      歸還，利息一萬元，於借款時須簽發一張銀行支票，面額為十一萬元，兌現日
      期為十日，伊會將支票存入帳戶內，屆期未兌現則要再簽發一張面額為十二萬
      元的支票，兌現日期為十日，即借款十萬元每十日利息為一萬元，以此類推，
      伊共經營三個月，有時借款人要還錢時，會請辛○○過去拿支票，戶頭裡來往
      的支票都是之前借款的人欠到現在，伊都與借款人約在內湖區○○路○段「麥
      當勞」內進行等語，被告辛○○於警訊中自承：乙○○有要伊跟不特人碰面，
      向客戶收取金錢或支票，都由乙○○與連絡好再由伊前往，地點大多在內湖成
      功路德安百貨、「麥當勞」前，他以00000000000號與客戶聯絡等
      語。是被告乙○○於警訊中即自白有借貸他人高利，而被告辛○○自白向客戶
      收取現金或支票還款之事實。
（三）再，被告二人放貸壬○○高利之事實，業據壬○○於警訊中證述甚詳，其證稱
      ：於八十七年三月初因公司經營急須週轉，看到上開報紙廣告後，即打000
      000000電話過去與自稱「王雍仁」之乙○○聯絡，向其借款二十萬元，
      約定每十天一期、一期五萬元之利息，即借款時須簽發十日後到期、面額為二
      十五萬元支票，自該日起至八十八年八月間，伊仍因急須週轉，連續向被告借
      款十餘次，其中數次打電話過去乙○○不在，就由辛○○直接與伊聯絡交易，
      並送錢給伊及收取支票，辛○○知道乙○○放高利貸，交易地點則在台北市○○區○路四段「麥當勞」速食店、台北市陽明醫院前、新竹國商際商業銀行前
      等處，最後一次於八十八年八月間，再度向乙○○借款二十一萬元，並簽發十
      日後到期、面額為二十七萬元之支票償還等語（查見偵查卷第十二到十四頁）
      ，於偵查中並證稱：看報紙分類廣告才向被告乙○○借款，有時乙○○沒空會
      請辛○○幫忙拿錢給伊，自八十六年底或八十七年初起借，因為公司要軋票已
      經沒有地方可以借，十天付一次利息，借二十四萬須開三十萬元的支票，票期
      十天，不記得借過幾次，八十八年五、六月間還有借，利息一樣約，借款約二
      、三十萬元，八十七年底至八十八年間都是辛○○出面交錢給伊，但伊都是以
      電話與乙○○聯絡，大部分都是在內湖「麥當勞」交錢等語（見偵查卷第三十
      八、三十九頁），此核與被告乙○○、辛○○於警訊中自白刊登廣告貸予他人
      高利，辛○○有向客戶收取金錢等情大致相符，且扣案被告乙○○所有之新竹
      銀行存摺託收資料中，確有三張由壬○○所簽發之支票，此經本院向第一商業
      銀行古亭分行調取該支票正反面影本及發票人資料查無訛（發票人為奕太國際
      工程有限公司，負責人壬○○），此有該銀行函文及所附支票正反面影本三份
      、發票人資料影本人分在卷可佐，另為證人壬○○製作警訊筆錄之員警丙○○
      於本院中證稱：壬○○當時對於利息的陳述都是他自己講的，與警訊筆錄記的
      一樣，伊沒有告訴他民間一般利息是多少等語（見本院九十年七月三十一日審
      理筆錄），加以祕密證人甲１於本院調查中證稱：伊為壬○○友人，曾見壬○○還錢給被告辛○○，警方就是以壬○○聯絡借錢之人的電話追查的，壬○○
      當時缺錢，看報紙去借的等情（見本院九十年七月十八日訊問筆錄），益見壬○○於警訊及偵查中證述洵屬確實。至於證人壬○○於本院調查中雖改稱：以
      前就認識乙○○才會向他借錢，當時並非看報紙的分類廣告才向他借錢，伊警
      訊、偵查筆錄之記載，對於利息的算法與實際的狀況有出入，當時伊講的利息
      太多，因為伊第一次去警局會害怕，才告訴警察那麼高的利息，最後一次借錢
      就是被告存摺託收紀錄中三張支票，借款日期在發票日前十天左右，那次借十
      萬元沒有算利息，只有請乙○○吃一頓飯，在內湖成功路麥當勞斜對面的一家
      川菜館請吃飯云云（見本院九十年二月八日訊問筆錄），然被告乙○○於本院
      調查中已自承壬○○是看報紙廣告才來借款，與壬○○是因借款而認識（見本
      院八十九年十二月十九日訊問筆錄），且經本院隔離訊問結果，被告乙○○供
      稱該次借款壬○○並未請吃飯（見本院九十年二月八日訊問筆錄），參以壬○○於本院調查中一再陳稱警訊及偵查中把利息講得太高等情觀之，應認壬○○
      翻異前詞，無非為迴護被告，自不足採信（至於其雖有提到向被告借款「月息
      二分」，然依其所舉之計算方式：借四十萬元開四十一萬元的票，票期一個月
      ，換算月息應是０．二五分；其又自承「月息二分」，是指十萬元一個月利息
      二千元，然此換算月息應是０．二分，是其顯將「月息０．二分」誤認為「月
      息二分」）。而被告乙○○於該次調查時自承：在八十八年間，有借錢給壬○○三、四次，每次約借十幾萬元或一、二十萬，「月息二分」云云，益見被告
      係與證人串證後始作一致之陳述甚明。而壬○○自承：從八十七年至八十八年
      間向乙○○借錢，約借四、五次，月息二分，當時公司週轉有急，在親戚、朋
      友處都調不到，才去向被告借錢都是跟乙○○聯絡，辛○○有時會送錢過來，
      伊再將票子交給她等語（見同上筆錄），可見其向被告二人借錢時，確是處於
      「急迫」之狀況甚為灼然。
（四）末查被告二人借貸予壬○○之利息為月息七．五分（百分之七十五）至八．六
      分（百分之八十六），換算年息即高達九十分、一百零三．二分，逾法定最高
      年利率百分之二十（二分）達四、五十餘倍，此顯係不相當之重利，已無可疑
      ，是被告二人所辯，無非飾卸之詞，不足採信，本案事證明確，被告二人重利
      之犯行堪以認定。
（五）違反公司法部分：
      被告乙○○於本院調查中供稱：「（問：你是否自八十七年三月初起，在自由
      時報、聯合報、中國時報等三家報紙刊登小額借款分類廣告？）我是有刊登民
      間二胎貸款，我有經營一家好年冬公司，公司是建設公司，有時會幫客戶裝潢
      並辦理二胎。」、「（問：你刊登廣告內容是什麼？）有刊登民間二胎及小額
      貸款。」、「（問：你有無因為刊登這個廣告而借錢給別人？），不超過五次
      。」、「（問：共放過款給哪些人？）有戊○○、壬○○，其他人沒有印象。
      」、「（問：你跟這些人是否認識？）他們是因為我借錢給他們，我才認識。
      」（均見本院八十九年十二月十九日訊問筆錄）、「（問：好年冬公司是否你
      經營？）是我跟我朋友經營的。」（見本院九十年五月三日訊問筆錄），核與
      同案被告辛○○供稱：「（問：刊登廣告時，是否刊登二支行動電話0000
      00000、0000000000？）沒有刊這二支電話，是刊登好年冬的
      電話號碼，電話號碼是00000000號」、「（問：乙○○在公司什麼事
      情？）跟客戶談貸款事情，如貸款額度借款時間。」等語，及證人戊○○證稱
      ：「我是看自由時報的廣告。」、「上面有留一支電話，有寫林小姐，是室內
      電話，號碼不記得，是一個小姐接的，我沒問她姓什麼．．．。」、「我打電
      話過去借錢，我把公司電話地址給那位小姐，後來王先生到我公司來。．．．
      」等語相符，足徵被告二人係以未經在中央主管機關經濟部設立登記之「好年
      冬房屋建設工程股份有限公司」（設台北市○○區○○路一段一九七巷一號一
      樓），經營民間二胎或小額貸放等放款業務，並有以該公司之電話在自由時報
      等報紙刊登小額貸款之廣告，並因此借貸予壬○○、戊○○等人，此外並有扣
      案之王雍仁名片一紙附卷可參，而該名片上之「好年冬房屋建工程有限公司」
      並未設立登記乙節，為被告乙○○所自承，且被告乙○○所庭呈之公司執照為
      「好年冬事業有限公司」，營業項目亦未包括融資放貸等業務，有該執照影本
      紙一紙在卷可佐，顯與該名片上之「好年冬房屋建工程有限公司」不同，是被
      告二人確有以未經設立之公司名義經營業務之行為，所辯不足採信，本案事證
      明確，被告二人違反公司法之部分洵堪認定。
二、查被告二人刊登廣告從事高利借貸，核渠等所為係犯刑法第三百四十四條之重利
    罪，公訴人認係犯同法第三百四十五條之常業重利罪，然被告二人僅對壬○○一
    人貸予重利（詳如後述），雖借款多次，然尚難認以之為業，起訴法條容有錯誤
    ，應予變更，被告二人另犯公司法第十九條第一項之罪，應依同條第二項規定處
    斷。被告二人對於上開犯行，互有犯意聯絡及行為分擔，均應論以共同正犯，被
    告二人連續數次犯行，時間緊接，犯罪構成要件相同，顯係基於概括犯意反覆為
    之，應論連續犯一罪，並加重其刑。被告係以未經設立之公司名義經營放款重利
    之行為，所犯上開二罪間具有方法、結果之牽連關係，為牽連犯，應從一重論以
    連續違反公司法一罪處斷，被告二人於起訴書所載以外違反公司法之犯罪事實，
    雖未據起訴，然此部分與前開經起訴罪科刑之重利罪部分具有裁判上一罪之關係
    ，已如前述，為起訴效力所及，本院自得併予審理。爰審酌目前「地下錢莊」橫
    行，並屢發事端，被告乘人急迫之際貸以高利，危害社會經濟及安定非輕，另審
    酌被告二人之素行、犯罪之動機、目的、手段、所生之危害及犯罪後尚未能坦承
    犯行等一切情狀，分別量處如主文所示之刑。按刑法第四十一條業於九十年一月
    十日公布修正，並於同年一月十二日生效，該條第一項規定：「犯最重本刑為五
    年以下有期刑以下之刑之罪，而受六個月以下有期徒刑或拘役之宣告，因身體、
    教育、職業、家庭之關係或其他正當事由，執行顯有困難者，得以一元以上三元
    以下折算一日，易科罰金。但確因不執行所宣告之刑，難收矯正之效，或難以維
    持法秩序者，不在此限。」，本件被告犯罪後法律變更，對於被告不生影響，依
    刑法第二條第一項前段規定，應適用裁判時之刑法第四十一條第一項前段，規定
    諭知易科罰金之折算標準。扣案之「王雍仁」名片一紙、新竹銀行活期儲蓄存款
    存摺壹本（帳號00000000000號），均係被告乙○○所有，且供本件
    犯罪所用之物，應依刑法第三十八條第一項第二款規定，宣告沒收；扣案之上開
    二紙支票為戊○○向被告乙○○、辛○○經營之「好年冬房屋建設工程股有限公
    司」借款所交付，為被告二人犯罪所得之物，應依刑法第三十八條第一項第三款
    規定，併予宣告沒收；另扣得台北銀行（帳號0000000000000號）
    活期儲蓄存款存摺一本，雖為被告乙○○所有，然非供本件犯罪所用之物（詳如
    後述），爰不併予宣告沒收。
三、公訴意旨另略以：被告乙○○與辛○○共同基於常業之犯意，自八十七年三月初
    起，刊登「小額借貸廣告」之分類廣告，供急迫、輕率或無經驗不特定之多數人
    借款，其利息為每二十萬元，每月七十五分計算，十天一期，每期利息為五萬元
    ，其還款方式係每次借貸時即需開立面額二十五萬元之支票，兌現日期為十日，
    以取得與原本顯不相當之重利。另以月息一分半及二分計算，用相同方式，分別
    貸予戊○○、己○○十至三百四十萬元不等之金額，因認被告二人涉有常業重利
    之犯行云云。
（一）按犯罪事實應依證據認定之，無證據不得推定其犯罪事實；又不能證明被告犯
      罪者，應諭知無罪之判決；刑事訴訟法第一百五十四條、第三百零一條第一項
      分別定有明文。又所謂認定犯罪事實之證據，係指足以認定被告確有犯罪行為
      之積極證據而言，苟未能發現相當證據，或證據不足為不利於被告事實之認定
      時，即應為有利於被告之認定，更不必有何有利之證據，亦不能以推測或擬制
      之方法，以為裁判基礎（五十六年度台上字第八０七號判例意旨參照）。
（二）訊據被告二人均堅決否認有貸放戊○○、己○○重利之犯行，被告乙○○辯稱
      ：有借錢給戊○○、己○○、癸○○、庚○○、子○○等人，但有的是朋友間
      互相調借，並不算利息，有的算利息也只是在三分內，並沒有重利等語，被告
      辛○○辯稱：沒有重利等語。經查：證人戊○○於警訊及本院調查中均證稱：
      伊向乙○○借款，利息為每萬元日息五元，借款金額在十萬至二十萬元左右，
      約借二、三次等語（見偵查卷第十五、十六頁本院八十九年十二月十九日訊問
      筆錄）；證人己○○於警訊中證稱：向乙○○借款每借一萬元，三十天還利息
      二百元（見偵查卷第十七、十八頁），於偵查中證稱：有向乙○○借錢，利息
      一分半或二分都有，如借十萬元會開十萬元的票另外加上五千元以下的現金，
      伊會事先告訴他要用多久，時間從等二十天至一、二個月不等語（見偵查卷第
      四十頁），於本院調查中又稱：存摺託收偉盛公司及懋輝公司的支票是伊交給
      被告乙○○的，伊不記得向他借過幾次錢，有時有算利息，有時沒算，有算利
      息時，以民間一分半利計算等語（見本院九十年五月三日訊問筆錄），是依證
      人戊○○、己○○自警訊及偵查、本院中所稱之利息，換算成年息為一．八分
      或二．四分，此或低於或略高於法定最高年利率二分，尚難認此係重利。
（三）另本院依扣案之上開存摺託收資料，向安泰商業銀行股份有限公司民權分行、
  華南商業銀行股份有限公司東台北分行、台北國際商業銀行股份有限公司天母
      分行、萬通商業銀行股份有限公司新店分行、第一商業銀行股份有限公司古亭
      分行、彰化商業銀行股份有限公司三重埔分行、臺灣省合作金庫東新莊支庫、
      板橋商業銀行文化分行調取各該支票之發票人資料（有上開銀行之函文及所附
      之支票正反面影本、各發票人之資料等在卷可參），傳訊發票人或持票人己○○、癸○○、庚○○、子○○等人到庭應訊，證稱託收簿上之支票確有交給被
      告乙○○，並有向被告乙○○借貸金錢之事實，然均稱未有重利行為，證人癸○○證稱：與乙○○為好友關係，渠二人經常互相調借，託收資料記載三紙支
      票之借貸，乙○○並沒有算利息等語（見本院九十年五月三日訊問筆錄）；證
      人庚○○證稱：與被告乙○○是好朋友，向他借錢沒有算利息，伊會開票給他
      ，以伊擔任股東之亞聚公司名義簽發支票給他等語；證人子○○證稱：與被告
      乙○○認識近十年，向他借錢如果是短期借款，就沒有算利息，如果超過十天
      以上伊就堅持會給他利息，如五十萬元借一個月，會給他每個月一萬元之利息
      ，伊會給他伊丈夫林宜昌的支票，存摺託收簿內那三張支票借款，被告都沒有
      算利息等語（見本院九十年六月十二日訊問筆錄），核與被告乙○○所辯相符
      （子○○雖有提到月息約二、三分，然其係以五十萬元借款一個月，利息每個
      月一萬元計算所得之結果，惟依其所提之計息方法，月息應為０．二分，其顯
      有誤算）  ，是被告乙○○於警訊中雖自白有放高利予其他不特定之人，然除
      壬○○外，並查無其他積極證據足以證明被告二人確有貸予其他人重利之事實
      ，此部分不能證明渠二人犯罪，公訴人原認為常業重利罪，然此部分與前開經
      論罪部分具有實質上一罪之關係，爰不另為無罪之諭知。
據上論斷，應依刑事訴訟法第二百九十九條第一項前段、第三百條，公司法第十九條
第一項、第二項，刑法第二條第一項前段、第二十八條、第五十六條、第三百四十四
條、第五十五條、第四十一條第一項前段、第三十八條第一項第二款、第三款，罰金
罰鍰提高標準條例第一條前段、第二條，判決如主文。
本案經檢察官張嘉芬到庭執行職務。
中      華      民      國      九十      年    八   月    十四        日
                                  臺灣士林地方法院刑事第四庭
                                      法  官
右正本證明與原本無異。
如不服本判決，應於判決送達後十日內，向本院提出上訴狀。
                                      書記官
中      華      民      國                年         月                日
附錄論罪科刑法條：刑法第三百四十四條、公司法第十九條


司法院資訊處製作；財團法人民間司法改革基金會備份。
